臺灣板橋地方法院刑事判決　　　　　　　 93年度易字第119號
公　訴　人　臺灣板橋地方法院檢察署檢察官
被　　　告　丙○○
選任辯護人　羅子武律師
上列被告因侵占案件，經檢察官聲請簡易判決處刑（92年度偵字
第8935號、第10552 號），本院認不得以簡易判決處刑，改依通
常程序處理，判決如下：
    主  文
丙○○連續意圖為自己不法之所有，而侵占對於業務上所持有之
物，處有期徒刑捌月。
    事  實
一、丙○○前自民國90年10月15日起，在設於臺北縣中和市○○
    路51號之甲○○○管理委員會任職總幹事，負責為該管理委
    員會向甲○○○全體住戶收取管理費及停車位租金、向自動
    販賣機設置廠商收取電費及機台清潔維護費，並發放總幹事
    、警衛及清潔人員之每月薪金，及繳付大樓其他公共支出之
    相關費用，為從事業務之人，竟基於意圖為自己不法所有之
    概括犯意，自91年1 月1 日後之某時起，至同年9 月18日前
    之某時止（詳細起迄時間不詳，聲請簡易判決處刑書誤載為
    自91年1 月1 日起，至同年6 月30日止），利用其經手現金
    收支之機會，連續多次將其業務上所持有之款項侵占入己（
    詳細侵占次數、每次侵占金額均不詳），累計全部侵占金額
    為新臺幣（下同）238,523 元（聲請簡易判決處刑書誤載為
    254,845 元）。嗣因甲○○○管理委員會察覺帳目有異，經
    於91年9 月18日與丙○○進行對帳，始查悉上情。
二、案經甲○○○管理委員會訴由臺灣板橋地方法院檢察署檢察
    官偵查後聲請簡易判決處刑。本院認不得以簡易判決處刑，
    改依通常程序審理。
    理  由
一、證據能力部分：
（一）按被告以外之人於審判外之言詞或書面陳述，除法律有規
      定者外，不得作為證據，刑事訴訟法第159 條第1 項定有
      明文。又被告以外之人於審判外之陳述，縱不符刑事訴訟
      法第159 條之1 至之4 之規定，而經當事人於審判程序同
      意作為證據，法院審酌該言詞陳述或書面陳述作成時之情
      況，認為適當者，亦得為證據；當事人、代理人或辯護人
      於法院調查證據時，知有第159 條第1 項不得為證據之情
      形，而未於言詞辯論終結前聲明異議者，視為有前項之同
      意，並據同法第159 條之5 規定甚明。
（二）查證人戊○○於警詢時之證述，為被告以外之人於審判外
      之陳述，屬傳聞證據，辯護人已爭執上開證據之證據能力
      ，復查無得例外取得證據能力之法律依據，是依刑事訴訟
      法第159 條第1 項規定，該項證據方法應予排除，不得作
      為本案證明被告有罪之依據。此外，被告、檢察官、辯護
      人於準備程序，對於兩造所提證據方法之證據能力，均已
      表明不予爭執，且迄於言詞辯論終結前，亦未就本院所調
      查之證據資料，主張有刑事訴訟法第159 條第1 項不得為
      證據之情形，揆諸上開說明，應認均已同意各該證據資料
      皆得作為本案之證據，經本院審酌後，認除上開證人戊○○之警詢陳述外，其他經調查之證據資料，均有證據能力
      ，合先敘明。
二、被告之供述及辯解：
    訊據被告丙○○固坦承曾自90年10月15日起，任職甲○○○
    管理委員會之總幹事，負責收支款項，惟矢口否認有何業務
    侵占犯行，辯稱：伊僅係負責收支款項，至於記帳部分，係
    由財務委員丁○○所負責，於91年1 月至同年6 月之期間，
    伊向甲○○○住戶收取之管理費金額合計1,219,500 元（含
    現金及支票），另向管理委員會請款270,000 元，扣除此段
    期間之現金支出1,414,810 元，及伊交給丁○○之29紙支票
    總額166,827 元，經彙算後，伊非但沒有侵占款項，反而係
    為管理委員會超額代墊92,137元（1,219,500 ＋270,000 －
    1,414,810 －166,827 ＝-92,137）， 當時伊每月向管理委
    員會領取薪水28,000元，有時把薪水拿來墊付支出款項，才
    會發生上開超額代墊92,137元之情形云云。
三、認定犯罪事實所憑之證據及理由：
（一）被告擔任甲○○○管理委員會之總幹事期間，其職務內容
      係為該管理委員會向甲○○○全體住戶收取管理費（含停
      車位租金，下同）、向自動販賣機設置廠商收取費用（即
      電費及機台清潔維護費），並發放總幹事、警衛、清潔人
      員之每月薪金，及繳付大樓公共支出之相關費用，此據告
      訴人甲○○○管理委員會指稱綦詳，並有告訴人提出之相
      關管理費收據登帳聯、擺設自動販賣機費用之收據及證明
      書、甲○○○請款單及原始憑證等原本可稽。又被告於90
      年間（即自90年10月15日任職總幹事起至同年12月31日止
      ），其為甲○○○管理委員會所收取之現金，均已繳回予
      當時之財務委員丁○○，然自91年1 月1 日起，被告所收
      取之現金不再繳回，由被告自己保管，倘有支出，逕由被
      告從其所保管之現金中加以支用等情，此觀證人丁○○於
      本院審理時所證：「90年10月、11月、12月，被告收的錢
      都會交給我，我都有簽收」（見本院卷第90頁）、「後來
      ，他（指被告）有自己保管現金，以現金去支墊支出項目
      ，再拿三聯單及收據給會計記帳」（見本院卷第102 頁）
      、「90年間被告收款後，會不定時把款項交給我，但91年
      1 月1 日以後，他所收的現金都自己保管，如果有支出，
      就直接從這個現金來支領」等語（見本院卷第201 頁）甚
      明，再徵諸被告向本院提出其記帳所用之筆記本，其上記
      載被告自（90年）10月16日起至同年12月31日止所收取之
      款項，均經分批繳回予當時之財務委員丁○○，並由丁○○在該筆記本上簽收無訛，惟自91年1 月1 日起，即不復
      有解款繳回甲○○○管理委員會之任何紀錄，足認證人丁○○所言非虛，此部分之事實首堪認定。
（二）承上，被告自91年1 月1 日起至同年6 月30日止所收取之
      現金，係由被告自己保管。於上開期間內，被告曾向住戶
      收取91年度之管理費合計1,219,500 元，90年度之管理費
      合計124,890 元，而甲○○○部分住戶係以支票繳納管理
      費，被告所收上開款項，包含29紙支票合計票款166,827
      元，該29紙支票均已交由財務委員丁○○提示等情，為兩
      造所不爭執，有本院94年6 月29日準備程序筆錄及所附之
      對帳單1 件（見本院卷第169 至172 頁）存卷可按，並有
      告訴人提出之相關管理費收據登帳聯原本可稽，是被告於
      上開期間內，其向住戶收取並自行保管之管理費現金數額
      ，應為1,177,563 元（1,219,500 ＋124,890 －166,827
      ）。此外，被告於上開期間內，另曾向自動販賣機設置廠
      商收取現金費用，計向松新股份有限公司收取電費2,000
      元、向統一企業股份有限公司收取機台清潔維護費2,438
      元，全部合計4,438 元之事實，有告訴人提出之擺設自動
      販賣機費用收據原本4 紙、證明書原本5 紙可證。公訴人
      雖認此部分金額應為4,857 元，惟與告訴人提出之原始交
      易憑證未合，尚不足採。經彙算結果，足認被告於上開期
      間內，其向住戶及設置自動販賣機廠商收取之現金總額，
      應為1,182,001 元（1,177,563 ＋4,438）。
（三）再者，甲○○○管理委員會所僱請總幹事、警衛、清潔人
      員之每月薪金，及大樓其他公共支出之相關費用，自91年
      1 月份起，固係由被告從其上揭所收現金中支用，倘有不
      足，再由被告向當時財務委員丁○○請款支付，惟上開人
      員於90年12月份之薪金（於隔月即91年1 月初領取），係
      丁○○於90年12月31日收受被告繳回之款項後，將款項交
      由被告發放等情，已據證人丁○○到庭結證屬實（見本院
      卷第199 頁），而證人即為甲○○○管理委員會處理本件
      所衍生帳務問題之戊○○亦到庭證稱：「90年12月份，證
      人丁○○有簽收款項，現金已經拿給被告去付薪水12萬5
      千元」、「（問：薪資是否是90年12月的薪資？）是」等
      語（見本院卷第205 、206 頁），再徵諸被告提出其記帳
      所用之筆記本（影本附於92年度偵字第8935號卷第44至54
      頁、第56頁）、證人丁○○製作之收支明細影本（同上卷
      第36至43頁），堪認丁○○於90年12月31日確曾收受被告
      繳回之款項117,537 元，而於扣除3 紙支票票款5,120 元
      （500 ＋3,480 ＋1,140）後 ，已將其餘現金112,417 元
      交予被告，以發放總幹事、警衛及清潔人員於90年12月份
      之薪金無訛。據此，縱使被告曾由其於91年度收取之現金
      中墊支總幹事等人員於前一年度即90年12月份之薪水12萬
      5 千元，充其量亦僅有墊支差額12,583元而已（125,000
      －112,417）。 此外，被告自91年1 月1 日起，另有支出
      款項1,290,895 元之事實，則為兩造所未爭執，且有告訴
      人提出之甲○○○請款單及所附原始憑證等原本可稽。經
      彙算結果，被告於91年度之支出總額，應為1,303,478 元
      （12,583 ＋1,290,895）。
（四）另查，被告曾於91年2 月5 日向當時財務委員丁○○請款
      10萬元之事實，此有戊○○提出之現金支出傳票影本1 紙
      （見92年度偵字第10552 號卷第66頁）存卷可憑，且經證
      人丁○○迭於本院審理時證稱明確，並有丁○○提出之收
      支明細（影本附於92年度偵字第8935號卷第43頁）、華南
      商業銀行存款往來明細、存摺影本、營利事業登記證影本
      各1 件（見本院卷第152 頁、第183 至185 頁）可資參佐
      。雖被告提出現金支出傳票影本1 紙（見92年度偵字第89
      35號卷第104 頁），辯稱其當時係向丁○○請款現金1 萬
      元，而非10萬元云云，惟經核對上開戊○○及被告提出之
      現金支出傳票影本，二者原應係同一傳票（金額欄原填載
      「10000 」），僅戊○○提出傳票之金額欄加填國字大寫
      金額「壹拾萬元」，且於空白處有「丙○○」之簽名，此
      外別無不同。而上開「丙○○」之簽名，乃係被告所親簽
      ，被告於簽名時，上開國字大寫金額「壹拾萬元」已有填
      載等情，業據證人丁○○結證屬實（見本院卷第203 頁）
      ，被告自始至終亦未否認上開簽名係其所親簽。衡諸常情
      ，顯係丁○○交付現金10萬元予被告後，於傳票金額欄誤
      載「10000 」，嗣於發現後，始在同一紙傳票上補填「壹
      拾萬元」後，將該傳票交由被告簽名確認無訛。被告既已
      在傳票上簽名，益徵其當時確係向丁○○請款現金10萬元
      至明。此外，被告另先後於91年3 月5 日、同年4 月10日
      、同年5 月10日、同年6 月24日、同年7 月24日，分別再
      向丁○○請款現金8 萬元、3 萬元、5 萬元、5 萬元、5
      萬元等情，則為被告供認明確，並有其提出之現金支出傳
      票影本5 紙在卷可證（見92年度偵字第8935號卷第105 至
      109 頁）。經彙算結果，堪認被告於91年度之請款金額，
      應為36萬元（10萬＋8 萬＋3 萬＋5 萬＋5 萬＋5 萬）。
（五）綜上，被告任職甲○○○管理委員會之總幹事，其自91年
      1 月1 日起，迄同年離職前，曾收取並保管之現金總額為
      1,182,001 元，另向當時財務委員丁○○請款現金36萬元
      ，而期間支出總額為1,303,478 元，經彙算結果，應有現
      金餘額238,523 元（1,182,001 ＋360,000 －1,303,478
      ）。詎被告於卸任時，經甲○○○管理委員會於91年9 月
      18日與其對帳，仍堅稱無任何現金移交，雖因被告矢口否
      認犯行，致無從查悉其侵占之詳細期間、次數及每次侵占
      金額，惟被告係利用其任職保管現金期間，即自91年1 月
      1 日後之某時起，迄與管理委員會對帳即同年9 月18日前
      之某時止，先後多次侵占其職務上所持有之金錢，終至累
      積侵占總額達238,523 元之事實，已屬昭然若揭。雖被告
      辯稱其每月收支數額相差未多，不可能侵占二十多萬元云
      云，惟上開238,523 元之侵占款項，乃相當期間所累積之
      總額，縱被告每月收支差額確未達二十餘萬元，亦不足據
      為有利於被告之認定。至辯護人聲請傳喚證人曾冰芳，擬
      證明被告與告訴人之對帳經過（見本院卷第51頁），核與
      本件待證事實欠缺關連性，因認無調查之必要，附此敘明
      。
（六）此外，復有告訴人於偵查中提出之對帳單影本、損益表及
      總帳影本，被告於偵查中提出之甲○○○收取管理費明細
      、管理費繳收明細、財務支出明細、簽收支票明細，戊○○於偵查中提出之便條紙影本，告訴人於本院審理時提出
      之總帳及請款單影本等附卷可稽。本案事證已臻明確，被
      告犯行堪以認定，應依法論科。
四、論罪：
    核被告丙○○所為，係犯刑法第336 條第2 項之業務侵占罪
    。其先後多次侵占犯行，時間緊接，手法相同，均觸犯構成
    要件相同之罪名，顯係基於概括犯意反覆為之，為連續犯，
    應依刑法第56條規定論以一罪，並加重其刑。爰審酌被告前
    無犯罪紀錄，有臺灣高等法院被告前案紀錄表可稽，素行非
    劣，惟其任職告訴人甲○○○管理委員會之總幹事，不思篤
    慎將事，竟利用其保管現金之機會，連續實施侵占犯行，犯
    後飾詞卸責，未見悔意，惡性非輕，兼衡其犯罪之動機、目
    的、手段、侵占之期間、金額、對告訴人造成之損害等一切
    情狀，量處如主文所示之刑，以資懲儆。
據上論斷，應依刑事訴訟法第452 條、第299 條第1 項前段，刑
法第56條、第336 條第2 項，罰金罰鍰提高標準條例第1 條前段
，判決如主文。
本案經檢察官乙○○到庭執行職務。
中　　華　　民　　國　　94　　年　　8 　　月　　23　　日
                  刑事第十九庭　審判長法　官　彭全曄
                                      法　官　蕭一弘
                                      法　官　朱嘉川
以上正本證明與原本無異
如不服本判決應於送達後10日內向本院提出上訴狀
                                      書記官　陳聖儒
中　　華　　民　　國　　94　　年　　8 　　月　　23　　日
附錄本案論罪科刑法條全文：
中華民國刑法第336條
對於公務上或因公益所持有之物，犯前條第一項之罪者，處1 年
以上7 年以下有期徒刑，得併科5 千元以下罰金。
對於業務上所持有之物，犯前條第一項之罪者，處6 月以上5 年
以下有期徒刑，得併科3 千元以下罰金。
前二項之未遂犯罰之。
